【裁判字號】    90,訴,47
【裁判日期】    900220
【裁判案由】    重利
【裁判全文】
臺灣高雄地方法院刑事判決                              九十年度訴字第四七號
    公  訴  人  臺灣高雄地方法院檢察署檢察官
    被      告  甲○○
右列被告因重利案件，經檢察官提起公訴（八十九年度偵字第二六五四四號），本院
判決如左：
    主  文
甲○○共同乘他人急迫，貸以金錢，而取得與原本顯不相當之重利為常業，處有期徒
刑肆月，如易科罰金，以參佰元折算壹日。
    事  實
一、甲○○與某群不詳姓名之成年男子共同經營俗稱之「地下錢莊」，渠等共同基於
    以重利為常業之犯意，自民國八十九年間開始，在自由時報等媒體多次刊登廣告
    ，以0000000號電話為聯絡方式，供急迫、輕率或無經驗之不特定多數人
    借款，取得與原本顯不相當之重利。八十九年十月三十日，甲○○與其所屬地下
    錢莊集團成員，趁戊○○需款孔急之際，以上開電話聯絡，借款新台幣（下同）
    二萬五千元予戊○○，約定每十天為一期，每期利息為五千元，直到本金還清為
    止，另須簽發以戊○○為發票人，面額為五萬元之本票一紙做為擔保，及提供其
    個人身分證為質押。雙方約定在戊○○位於高雄市○○區○○街三二八號四樓之
    三住處交付，扣除第一期利息五千元及手續費一千元，戊○○實拿一萬九千元（
    以二萬五千元之本金，十天五千元之利息計算，年利率約百分之七百二十），戊
    ○○亦當場簽發借據一紙為憑，及面額五萬元之商業本票一紙為擔保，並交付其
    個人身分證為質押，同時約定須按期繳付利息，如有延誤則以日為單位加倍罰款
    ，並留下0000000000號行動電話，供戊○○聯絡還款使用。八十九年
    十一月八日，由甲○○出面向戊○○收取第一期利息，因戊○○只能繳付四千元
    ，翌日即需補繳一千元利息再罰繳一千元，戊○○因無力續為繳付而報警處理。
    嗣於同年十一月二十四日下午三時二十分許，在高雄市○○區○○路與民族路口
    即全國電子專賣店前，甲○○前往索討借款本息時，為警查獲，並當場扣得由戊
    ○○所簽發面額五萬元之商業本票與借據各一紙、戊○○身分證一枚、載明繳款
    日期及戊○○夫妻資料之紙條二紙，及甫由戊○○所交付之二萬五千元。
二、案經高雄市政府警察局楠梓分局移送臺灣高雄地方法院檢察署檢察官偵查起訴。
    理  由
一、訊據被告甲○○矢口否認曾借款給戊○○及其他不特定之人，並收取高額利息之
    事實，辯稱：其到全國電子專賣店去買電子用品，在門前看到戊○○，以為是認
    識之人，走過去打招呼才知道認錯人云云。惟查，右揭事實業據告訴人戊○○指
    訴明確，並經證人即當時在場警員乙○○到庭結證稱：「（問：當天任務分配？
    查獲過程？）當天是我跟丙○○（警員）在現場，丁○○（警員）在停車。戊○
    ○坐在全國電子專賣店人行磚機車上，被告走過去向他招手，當時並沒有其他人
    在附近，很明顯被告是跟戊○○打招呼，戊○○就立刻跟被告走，走了約十五公
    尺，我們就跟上，看到被告與戊○○兩位面對面，被告向戊○○作拿出東西的手
    勢，我們就立刻上前盤查，就從戊○○的身上搜出扣案之物。後來就把他們二位
    帶回刑事組。我們都沒有進去專賣店」。證人即即當時在場警員丙○○則結證稱
    ：「（問：被告當初如何辯解？）被告當初說他去找木工師傅，內容詳如警卷筆
    錄所述。由現場可看出被告向戊○○打招呼後即走到旁邊，可知他們是曾見過面
    ，並非初識」等語（參九十年二月五日審判筆錄）。上開證人既與被告互不相識
    且無怨隙，並具結在案，衡情當無任意攀誣之理，是被告辯稱伊係認錯人等情，
    尚難採信。次查，被告所使用之電話號碼0000000號及行動電話號碼00
    00000000號，雖均非被告所申請，而係案外人蔡尚枚、程安正為申請人
    ，有檢察事務官之回報單一紙附卷可稽，惟以他人申請之電話作為地下錢莊對外
    之聯絡工具，係地下錢莊人員為隱蔽身分之慣用手法，尚與經驗法則無違，是上
    開電話號碼0000000號及行動電話號碼0000000000號，雖均非
    被告所申請，亦難為被告有利之認定。按刑法三百四十四條重利罪之成立要件為
    ：（一）乘人急迫、輕率或無經驗，貸以金錢或其他物品，（二）取得與原本顯
    不相當之重利。所謂乘人急迫、輕率或無經驗，係指明知他人出於急迫、輕率或
    無經驗，而利用機會故為貸與，取得與原本顯不相當之重利，係指就原本、利率
    、時期核算及參酌當地之經濟狀況，較之一般債務之利息，顯有特殊之超額者而
    言（最高法院二十七年台上字第五二Ｏ號判例可資參照）。次按常業犯，只須有
    賴某種職業為業之意思，而有事實之表現為已足，不以藉犯罪為唯一生存者為必
    要，縱令有其他職業，亦無礙其成立（最高法院八十二年度第一次刑事庭會議參
    照）。本案被告甲○○自八十九年間開始，在自由時報等媒體多次刊登廣告，長
    期乘人急需用款之際，貸與款項，藉以獲取顯不相當之重利，有常業犯之犯意甚
    明；其雖供稱伊在金鴻業裝潢有限公司從事室內設計工作，有其庭提之在職證明
    書一紙、扣繳憑單五紙在卷可考，證明伊有其他職業，惟揆諸上開說明，其縱令
    有其他職業，亦無礙其常業犯之成立。而其所借出之款項，利息約為年息百分之
    七百二十，已如前述，為法定最高年息百分之二十之三十六倍，徵諸目前經濟狀
    況，社會金融行情及民間借貸情形，顯屬重利；且被告貸款於人，竟訂定不相當
    之放款條件，並要求借款人開立高於借款金額之本票作為擔保，其乘人急迫之情
    亦明。此外，復有警察人員當場查獲之由戊○○所簽發面額五萬元之商業本票一
    紙與借據一紙、戊○○身分證一枚、載明繳款日期及戊○○夫妻資料之紙條二紙
    ，以及甫由戊○○交付之二萬五千元等物扣案可佐。本件事證明確，被告犯行足
    堪認定。
二、核被告所為，係犯刑法第三百四十五條之常業重利罪。被告與某群不詳姓名之成
    年男子間，有犯意聯絡及行為分擔，均為共同正犯。審酌被告乘人急迫急需用錢
    之際，訂定不相當之擔保條件放款，並收取高額利息，嚴重擾亂金融秩序及社會
    善良風氣，情節非輕，且犯後猶意圖飾卸，犯後態度難認良好，惟念其經營時間
    非長及所貸金額非高等一切情狀，爰量處如主文所示之刑，並諭知易科罰金之折
    算標準，以資懲儆。查刑法第四十一條業於九十年一月十日修正公布，並於九十
    年一月十二日生效，依其修正內容為犯最重本刑為五年以下有期徒刑以下之刑之
    罪，而受六個月以下有期徒刑或拘役之宣告，因身體、教育、職業、家庭之關係
    或其他正當事由，執行顯有困難者，得以一元以上三元以下折算一日，得易科罰
    金，惟按最高法院二十四年七月總會決議（二）決議內容第三項關於易科罰金等
    事項法律有變更時，均適用裁判時之新法，是依上開修正條文及總會決議意旨，
    應就被告上開宣告之刑併諭知易科罰金之折算標準，並無新舊法比較問題，附此
    敘明。至扣案之五萬元商業本票及借據各一紙、戊○○身分證一枚、載明繳款日
    期及戊○○夫妻資料之紙條二紙，以及甫由戊○○所交付之二萬五千元，係告訴
    人提供作擔保及證明之用，均非被告所有，爰不併宣告沒收。
三、據上論斷，應依刑事訴訟法第二百九十九條第一項前段，刑法第二十八條、第三
    百四十五條、第四十一條、第二條第一項前段，罰金罰鍰提高標準條例第一條前
    段、第二條，判決如主文。
中      華      民      國      九十      年      二      月    二十   日
                                  臺灣高雄地方法院刑事第二庭
                                      法  官    劉建利
右正本證明與原本無異。
如不服本判決，應於判決送達後十日內，向本院提出上訴狀。
                                      書記官    洪生輝
中      華      民      國      九十      年      二      月  二十二   日
附錄論罪科刑法條：刑法第三百四十五條。
以犯前條之罪為常業者，處五年以下有期徒刑，得併科三千元以下罰金。


司法院資訊處製作；財團法人民間司法改革基金會備份。
